【裁判字號】    94,上,779
【裁判日期】    950118
【裁判案由】    損害賠償
【裁判全文】
臺灣高等法院民事判決                   94年度上字第779號
上  訴  人  甲○○
訴訟代理人  陳以儒律師
複  代理人  賴素如律師
被  上訴人  東普建設股份有限公司
                      之1
法定代理人  乙○○
訴訟代理人  蔡欽源律師
            熊克律師
            王岐正律師
上列當事人間損害賠償事件，上訴人對於中華民國94年7月27 日
臺灣臺北地方法院93年度訴字第3430號第一審判決提起上訴，經
本院於95年1月4日言詞辯論終結，判決如下：
    主  文
上訴駁回。
第二審訴訟費用由上訴人負擔。
    事  實  及  理  由
一、上訴人起訴主張：兩造於82年3月6日就坐落台北縣樹林鎮○
    ○段第54、55及56號等三筆土地簽訂合建契約，伊已依合建
    契約第9條第2款約定，於被上訴人83年10月12日取得建築執
    照後之一個月內即同年11月12日騰空搬遷完畢，詎被上訴人
    遲未興建，並與其他合建地主解約，本件係可歸責於被上訴
    人之事由致給付不能，依民法第226條規定， 伊得請求損害
    賠償：(一)伊之原址即門牌博愛街87號房屋，按當時每月租賃
    所得新台幣（下同）15萬元，因被上訴人未履行契約，系爭
    房屋又拆除，伊委託他人全新整建系爭房屋工程金額85萬元
    ； (二)又伊自搬遷後至系爭房屋整建完工後之期間82年11月3
    日至85年2 月15日止，按每月租金15萬元計算，共計損失租
    金231萬元，總計受有316萬元之損害。爰提起本訴，請求判
    令： (一)被上訴人應給付316萬元及自起訴狀繕本送達翌日起
    算之法定利息；(二)願供擔保請准宣告假執行等情。
    原審駁回上訴人之全部請求。
二、上訴人提起第二審上訴，補充陳述略以：(一)系爭合建契約第
    9條第2項約定：「甲方（即上訴人）應於建照核准後一個月
    內將房屋騰空供乙方（即被上訴人）拆除」，是伊只要在上
    開期間內搬遷並騰空房屋即可，並無點交房屋之義務。伊於
    83年11月3 日即將系爭房屋搬遷騰空，有證人簡明光及蘇文
    宗之證言可稽，且伊因搬遷而停止營業時，已在房屋正門口
    張貼「本所謹訂於11月3 日搬遷」之公告。(二)被上訴人其前
    對伊提起請求損害賠償之前案訴訟，即本院91年度重上更(一)
    第86號確定判決：「被上訴人原取得地上十七層、地下四層
    建物之建築執照，並不符系爭合建債務本旨，甲○○並無點
    交房屋供被上訴人拆除建築義務，嗣被上訴人變更設計取得
    建築執照後，通知甲○○交付房屋，於甲○○交屋期限屆滿
    前，被上訴人之建築執照已逾期作廢」等語，可見系爭合建
    契約之給付不能，係因可歸責於被上訴人之事由所致，伊得
    依民法第226 條規定，請求被上訴人負債務不履行之損害賠
    償責任。(三)系爭房屋原供伊自行居住之用，兩造簽訂合建契
    約後，因原始之建築執照不符合系爭合建契約之本旨，則伊
    於83年10月23日前並無騰空房屋供被上訴人拆除之義務，伊
    自得依系爭合建契約第9條第3項約定沒收保證金。伊於83年
    10月23 日收受被上訴人之存證信函後，隨即於同年11月3日
    搬遷騰空系爭房屋完畢，其後因可歸責於被上訴人致建照逾
    期，未能開工，待伊於85 年1月間返回該處，始發現系爭房
    屋因被上訴人拆除鄰屋已造成嚴重受損，伊不得已而於85年
    1月11 日拆除系爭房屋，此乃因被上訴人未履行系爭合建契
    約所致，二者間顯有因果關係。(四)伊委請他人重建系爭房屋
    ，是因被上訴人不履行系爭合建契約而造成上訴人之損害，
    被上訴人自應賠償該重建費用。(五)系爭房屋位於樹林火車站
    前，為樹林市區○○地段，商業繁華，伊目前僅以一樓店面
    之一半出租，每月即有8萬元租金，則系爭房屋於83 年至85
    年間之租金每月以15萬元計算尚屬合理。爰聲明：(一)原判決
    廢棄。(二)被上訴人應給付上訴人316 萬元及自原審起訴狀繕
    本送達翌日起算之法定利息。(三)願供擔保請准宣告假執行等
    情。
    被上訴人則以：(一)依系爭合建契約第1 條約定：「甲方（即
    上訴人）願意提供座落於台北縣樹林鎮○○路段……之土地
    ，並騰空上開地號所在之建築物點交予乙方，作為興建……
    基地」，可見上訴人依約有將系爭房屋騰空後「點交」予伊
    之義務。另由第9 條可知：必須由上訴人將系爭房屋交付予
    伊，伊始得合法拆除系爭房屋，否則伊無法知悉系爭房屋內
    是否尚有物品？是否尚有人居住？亦無法知悉上訴人是否同
    意被上訴人將系爭房屋拆除。(二)上訴人於83年10月23日接獲
    伊之存證信函，依約於一個月內即83年11月23日騰空房屋即
    可，惟系爭建築執照以83年11月21日為最後開工日，逾期即
    告作廢，此乃上訴人所明知，伊特別遣人拜訪上訴人，懇請
    務必盡速搬遷並點交房屋予伊，詎上訴人置之不理，導致伊
    未能申報開工，建照因而失效，使合建契約無法繼續，此乃
    可歸責於上訴人之事由。兩造間前案確定判決認定：上訴人
    依約僅須於83年11月23日前騰空交付房屋即可，漏未斟酌：
    1.兩造協商合建事宜歷時已久，上訴人明知伊開工期限即將
    屆至；2.依上訴人所言其於83 年11月3日已將房屋騰空，若
    當時即交付給伊，伊可整地完畢，陳報開工；3.上訴人主張
    ：依約有「一個月」之搬遷期間，對個人所可得之利益甚少
    ，卻使伊遭受鉅大損害，所支出之各項成本付諸流水等情，
    顯然有「行使權利以損害他人為主要目的」之權利濫用情形
    。(三)上訴人主張：系爭房屋遭伊拆除行為導致嚴重毀損，致
    不堪使用，而受有無法使用房屋及必須重建房屋之損害云云
    ，如上訴人基於侵權行為而請求，其請求權已罹時效；如上
    訴人基於伊違反合建契約而請求，因伊在履約期間，從未取
    得系爭房屋之占有而將房屋拆除，亦未毀損系爭房屋，拆除
    系爭房屋係上訴人自己決定，與合建不成無因果關係。(四)系
    爭房屋係建造於39年，土角造建築，面積95.22平方公尺（
    約28.8坪），至上訴人拆除時（85年1月）已有46 年屋齡，
    顯見無甚價值，上訴人主張：租金高達每月15萬元，實令人
    難以置信等語抗辯。聲明：(一)上訴駁回。(二)如受不利判決，
    願供擔保請准免為假執行。
三、兩造不爭執之事實：
    兩造於82年3月6日簽訂合建契約，被上訴人於83年2月21 日
    取得建築執照，並於83年10月12日經核准變更設計，最後開
    工期限為83年11月21日。被上訴人於83年10月21日寄發存證
    信函催告上訴人於3天內騰空點交房屋，上訴人於83年10 月
    23日收受該存證信函，並於83年11月12日將系爭房屋騰空搬
    遷。被上訴人於86年7 月間，以：上訴人違反兩造間合建契
    約第9條第2 款：「上訴人應於建照核准後1個月內將房屋騰
    空供被上訴人拆除，如逾期應給付懲罰性違約金並賠償被上
    訴人損失」為由，起訴請求上訴人給付損害賠償金1,000 萬
    元及利息，經本院91年度重上更(一)字第86號判決駁回被上訴
    人之請求，再經最高法院92年度台上字第2759號裁定駁回確
    定在案等事實，業據上訴人於原審提出合建契約、上開民事
    判決及判決確定證明書為證（原審卷(一)第8-41頁），並為被
    上訴人所不爭執，復經本院調上開卷宗查閱無訛，應堪信為
    真實。
四、本件重要爭點在於：(一)依兩造間合建契約之約定，上訴人有
    無將系爭房屋點交予被上訴人之義務？(二)兩造間合建契約是
    否因可歸責於被上訴人之事由致給付不能？(三)上訴人請求被
    上訴人賠償：系爭房屋之重建費用85萬元、租金損害231 萬
    元，有無理由？
五、依兩造間合建契約之約定，上訴人有無將系爭房屋點交予被
    上訴人之義務？
  (一)上訴人於83年11月12日將系爭房屋騰空搬遷，並為被上訴人
    所不爭執，惟被上訴人在此指陳：上訴人並未將系爭房屋點
    交予伊，上訴人則否認伊有點交系爭房屋予被上訴人之義務
    。
  (二)查兩造間合建契約第9條第2項後段雖僅約定：「……甲方（
    上訴人，下同）應於建照核准後1 個月內將房屋騰空供乙方
    （被上訴人，下同）拆除，乙方應於全部房屋騰空後3 個月
    內申報開工」，似謂上訴人僅有將房屋騰空之義務，惟綜合
    觀察合建契約之其他條款：第1 條：「甲方願意提供座於台
    北縣樹林鎮○○段……等土地，並騰空上開地號所在之建築
    物『點交』予乙方， 作為興建地上16層以上地下3層住宅商
    業大廈之基地」， 第12條「罰則」第2項：「甲方未依約將
    基地上之建物騰空『點交』予乙方時，每逾期一日甲方之違
    約者應支付甲方全體已收之保證金千分之一予乙方作為懲罰
    性違約金，並賠償乙方所受之實際損失，基地之任何一位地
    主遲延點交土地房屋之日數均應自施工期間扣除，不得視為
    乙方之遲延」等約定，堪認：上訴人確有將系爭合建土地上
    之建物騰空並點交予被上訴人，供上訴人拆除之義務，此由
    合建契約中並明定：上訴人未依約將建物騰空點交時，每逾
    期一日須給付已收保證金千分之一作為懲罰性違約金外，另
    需賠償被上訴人實際所受之損失之條款即明。
  (三)上訴人雖以：伊既已將系爭房屋騰空，意即在供被上訴人拆
    除；伊有以電話通知，係被上訴人自己搬遷，致伊無法通知
    到被上訴人，伊其後已於83年12月12日寄發存證信函等節置
    辯，並提出系爭房屋之遷移公告、存證信函為憑（原審卷(二)
    第76、81-83頁）。但查：
    1.按上訴人將房屋騰空，僅係消極地解除自己對系爭房屋之
      占有，點交則係積極地將系爭房屋之占有移轉予被上訴人
      ，二者法律性質截然不同。房屋由上訴人移轉予被上訴人
      占有後，被上訴人始得進一步予以拆除，在上訴人未將系
      爭房屋之占有移轉予被上訴人前，被上訴人根本無從拆除
      。是上訴人謂：伊已將系爭房屋騰空，即係供被上訴人拆
      除云云，顯將騰空與點交之意涵有所誤解。
    2.更何況，被上訴人前於83年7、8月間就系爭合建案之土地
      進行房屋拆除，在尚未拆除至上訴人所有之博愛街59號房
      屋前，即遭上訴人以：被上訴人施工損害鄰房為由，向台
      北縣政府工務局陳情，該工務局即發函要求被上訴人進行
      協調修復一節，亦有上訴人提出之台北縣工務局83年9月9
      日83北工建字第乙─9896號函可參（原審卷(二)第84至85頁
      ），可見：兩造在上訴人騰空搬遷前，即生上訴人陳情：
      被上訴人拆除鄰房時毀損上訴人所有系爭房屋之糾紛，則
      縱令上訴人公告搬遷，在上訴人未明確將系爭房屋點交予
      被上訴人之前，被上訴人惟恐再生糾紛，當無可能自行前
      往拆除。
    3.上訴人就其有以電話通知被上訴人點交系爭房屋一節，並
      未舉證以明。上訴人雖於83年12月12日依契約第15條約定
      ，按契約所載之被上訴人地址「台北市○○路○段333號22
      樓2207室」寄發存證信函予被上訴人，雖收件人姓名僅記
      載：「王瑞琴」（即簽約時被上訴人之負責人），惟內容
      表明：「有關本人與貴公司土地房屋合建……」之旨，被
      上訴人並未爭執（本院卷第76頁），固堪認定被上訴人確
      有收受上訴人於83年12月12日寄發之上開存證信函，惟上
      開存證信函內容記載：「……本人已依約於83年11月12日
      前業已搬遷並已騰空該房屋至今已逾月餘，貴公司並未如
      期交付該之保證金，本人如何將權狀交與代書辦理合併及
      分割手續，今特函通知請依約前來交付保證金，本人即可
      交付有關證件」等語，可知：上訴人旨在請求被上訴人交
      付該期保證金，尚難認為有上訴人表明點交系爭房屋予被
      上訴人之意。
    4.依上所陳，上訴人主張：伊已騰空點交系爭房屋供被上訴
      人拆除云云，尚非實在。
六、兩造間合建契約是否因可歸責於被上訴人之事由致給付不能
    ？
  (一)被上訴人前以：上訴人違約，請求上訴人負損害賠償案件中
    ，經本院91年度重上更(一)字第86號確定判決認定：被上訴人
    至遲應於83年11月21日前申報開工，否則建造執照因逾期而
    作廢，不得再為建築，惟被上訴人未於前述時日前申報開工
    ，致原取得之83樹建字第231 號建築執照因開工逾期作廢；
    而上訴人於83年10月23日接獲存證信函，則依約定原應於同
    年11月23日騰空點交房屋，然甲○○交付房屋目的係供被上
    訴人拆除後與其他地主土地合建，惟被上訴人所取得之建造
    執照已於上訴人交付房屋期限屆至前之同年月21日因未開工
    而逾期失效作廢，則上訴人即使騰空點交房屋，被上訴人亦
    不能依原來建造執照建築，因認上訴人於被上訴人另行取得
    有效建造執照前，並無騰空交付房屋之義務，則被上訴人於
    86年4月1日以上訴人違約為由發函解除契約，不生合法解除
    契約之效力。被上訴人又以：本件係可歸責於上訴人之事由
    致給付不能，另依民法第256條 規定解除契約，惟因上訴人
    並無不能騰空房屋供被上訴人拆除之情事，且系爭建造執照
    係因被上訴人未於期間內申報開工而作廢，非可歸責於上訴
    人，故被上訴人亦不得依民法第256條 規定解除契約等情，
    業據上開民事判決理由欄四、(四)載述綦詳（原審卷(一)第36至
    37頁）。可見：在兩造為當事人間之前案確定判決中，雖係
    以被上訴人主張解除契約，請求上訴人負損害賠償責任為訴
    訟標的，惟在該案件中已就兩造間系爭合建案之重要爭點：
    兩造間合建契約無法履行，認定係因被上訴人未於83年11月
    21日前申報開工，致原取得之建築執照因開工逾期而作廢，
    係可歸責於被上訴人之事由，非可歸責於上訴人。
  (二)按當事人間就訴訟標的以外之重要爭點已經充分攻防及辯論
    ，而於確定判決之理由有所判斷，該確定判決對此重要爭點
    所為判決，除有顯然違背法令之情形，或當事人另行提出新
    的訴訟資料足以推翻原判斷之外，應認為在同一當事人就該
    重要爭點所提起之訴訟，法院及當事人就該已經法院判斷之
    重要爭點不得任作相反之判斷或主張，以符合民事訴訟上之
    誠信原則，此即學者討論之「爭點效」理論。
    前案確定判決中認定之上開重要爭點，經審酌並無任何違背
    法令之情形，又無其他訴訟資料足以推翻該判斷，依上開爭
    點效理論，法院及兩造尚不得任作相反之主張或判斷。是被
    上訴人於本件訴訟中，仍執詞主張：本件合建案，上訴人有
    未依誠信原則履行、濫用權利，致令系爭建照失效云云，亦
    無足取。從而，上訴人主張：系爭合建案係因可歸責於被上
    訴人之事由，致給付不能一節，洵屬有據。
七、上訴人請求被上訴人賠償：系爭房屋之重建費用85萬元、租
    金損害231萬元，有無理由？
  (一)按因可歸責於債務人之事由，致給付不能者，債權人得請求
    賠償損害，固據民法第226條第1項規定甚明，惟債權人主張
    所受之損害，須與給付不能之事由間有因果關係者，始得請
    求債務人賠償。
  (二)就系爭房屋之重建費用85萬元而言：
    本件上訴人主張：因被上訴人於83年8 月間拆除鄰房，致其
    所有之系爭房屋嚴重毀損，伊因而於85年1 月11日拆除系爭
    房屋，花費85萬元重建云云（原審卷(二)第174頁， 本院卷第
    44-1頁），雖提出其委請第三人張世賢重建系爭房屋之合約
    書為憑（原審卷(一)第52頁）。惟上訴人既係主張：因上訴人
    拆除鄰房，致系爭房屋毀損，核與被上訴人因合建契約而應
    負之履行義務無任何關連，亦即與被上訴人未履行本件合建
    契約之給付不能一節無任何因果關係；且觀察上訴人提出之
    系爭房屋照片（原審卷(二)第86至91頁），可知：上訴人所有
    之系爭房屋固因被上訴人拆除鄰房而有牆壁受損之情形，惟
    未至系爭房屋喪失經濟效用達於全部毀損之程度，則上訴人
    於85年1 月11日委請第三人將系爭房屋全部拆除並花費85萬
    元全部重建，尚難認有必要。本件上訴人支出之系爭房屋重
    建費用85萬元，與被上訴人未履行合建契約之義務間，並無
    因果關係，從而上訴人請求被上訴人賠償重建費用85萬元，
    自屬無據，不應准許。
  (三)就系爭房屋之租金損害231萬元而言：
    上訴人另主張：伊於83年11月3 日依約搬遷並騰空系爭房屋
    ，以供被上訴人拆除，因被上訴人不願履行系爭合建契約，
    致伊自83年11月3日至系爭房屋重建完工之85年2月15日止，
    每月遭受租金15 萬元之損失，共計損失231萬元云云，固據
    提出其與第三人林弘儒於93年間就系爭房屋之一半簽訂每月
    租金75,000元之租賃契約為憑（原審卷(一)第46至51頁）。惟
    依前案確定判決認定之重要爭點：被上訴人所取得之建造執
    照，已於上訴人點交系爭房屋期限屆至前之83年10月21日，
    因被上訴人未開工而逾期失效作廢，則上訴人即使騰空點交
    房屋，被上訴人亦不能依原來建造執照建築，因認：於被上
    訴人另行取得有效建造執照前，上訴人尚不生騰空點交房屋
    之義務等情，可見：上訴人依系爭合建契約約定應負之騰空
    點交房屋之給付義務，給付期尚未屆屋，則上訴人於83年11
    月間搬遷騰空系爭房屋，尚難認為係履行合建契約之義務。
    況上訴人依合建契約約定，係負有提供系爭房屋坐落之土地
    供被上訴人興建房屋之義務，且依契約第9條第3項，合建房
    屋應於雙方完成建築設計圖簽字確認之日起4年內完工， 即
    上訴人依合建契約， 在兩造完成建築設計圖確認後之4年內
    ，就系爭房屋坐落之土地負有提供合建之義務，上訴人就系
    爭房屋根本無得出租賺取租金之可能，則上訴人主張：因被
    上訴人未履行本件合建契約， 致其受有租金231萬元之損害
    云云，顯非正當，應予駁回。
九、綜上所述，兩造間合建契約固係可歸責於被上訴人之事由，
    致給付不能，惟上訴人主張之系爭房屋重建費用85萬元、租
    金損害231 萬元，核與被上訴人未履行本件契約間並無因果
    關係，則上訴人依民法第226條規定，請求被上訴人賠償316
    萬元及法定利息，為無理由，不應准許；其假執行之聲請亦
    失依附，應併予駁回。原審為上訴人敗訴之判決，及駁回其
    假執行之聲請，並無不合。上訴意旨指摘原判決不當，求予
    廢棄改判，為無理由，應予駁回。
十、據上論結：本件上訴為無理由，依民事訴訟法第449條第1項
    、第78條，判決如主文。
中    華    民    國    95    年    1    月     18    日
                  民事第一庭      審判長法  官  張耀彩
                                        法  官  盧彥如
                                        法  官  林金吾
正本係照原本作成。
如不服本判決，應於收受送達後20日內向本院提出上訴書狀，其
未表明上訴理由者，應於提出上訴後20日內向本院補提理由書狀
（均須按他造當事人之人數附繕本）上訴時應提出委任律師或具
有律師資格之人之委任狀；委任有律師資格者，另應附具律師資
格證書及釋明委任人與受任人有民事訴訟法第466條 之一第一項
但書或第二項（詳附註）所定關係之釋明文書影本。
中    華    民    國    95    年    1    月     18    日
                                        書記官  張淑芳
附註：
民事訴訟法第四百六十六條之一（第一項、第二項）：
對於第二審判決上訴，上訴人應委任律師為訴訟代理人。但上訴
人或其他法定代理人具有律師資格者，不在此限。
上訴人之配偶、三親等內之血親、二親等內之姻親，或上訴人為
法人、中央或地方機關時，其所屬專任人員具有律師資格並經法
院認為適當者，亦得為第三審訴訟代理人。


司法院資訊處製作；財團法人民間司法改革基金會備份。
